臺灣臺中地方法院民事判決　九十三年度婚字第一七八號
　　原　　　告　乙○○
　　訴訟代理人　酈長春　律師
　　被　　　告　甲○○
右當事人間請求離婚事件，本院於民國九十三年七月二十九日言詞辯論終結，判決如
左：
    主      文
准原告與被告離婚。
訴訟費用由被告負擔。
    事實及理由
一、被告經合法通知，未於言詞辯論期日到場，核無民事訴訟法第三百八十六條各款
    所列情形，爰依原告之聲請，由原告一造辯論而為判決。又按婚姻無效、確認婚
    姻不成立或成立、撤銷婚姻、離婚或夫妻同居之訴，得合併提起，或於第一審或
    第二審言詞辯論終結前，為訴之變更、追加或提起反訴，民事訴訟法第五百七十
    二條第一項定有明文。本件原告起訴時，訴之聲明為依民法第一千零五十二條第
    五款及第八款規定訴請離婚，於訴訟中（九十三年六月十日）追加依同法第一千
    零五十二條第二項規定請求准許原告與被告離婚，揆諸上開說明，應予准許，併
    予敘明。
二、原告主張：兩造於民國七十二年間結婚，並育有女兒五名。九十一年六月間，被
    告因所經營之成衣批發廠週轉不靈倒閉，及投資接連失利虧損，致其無法面對失
    敗的打擊，意志開始消沉，除對家中生計置之不理，將五名女兒及原告母親交由
    原告獨力扶養外，對於龐大債務亦不願負擔，全由原告單獨清償，致原告常須向
    親友借貸應急。更甚者是，於九十二年五月七日被告竟離家出走，不知去向，嗣
    經被告於同年五月三十日向臺中縣警察局清水分局沙鹿分駐所申報失蹤人口，期
    間曾二次尋獲被告，惟被告均拒絕返家，顯具有遺棄原告及子女之惡意。近日被
    告雖主動返家，惟仍不思振作，終日胡思亂想，致罹患精神疾病（妄想症），長
    久如此，已使兩造情感破裂，難以維持婚姻，爰依民法第一千零五十二條第一項
    第五款、第八款及第二項之規定，訴請離婚。並聲明如主文所示。被告則未提出
    書狀作何聲明或陳述。
三、原告主張兩造婚姻關係現仍存續中，並育有子女五名。惟被告自九十一年六月間
    ，因經營之事業及投資失利後，即一蹶不振迄今，期間不惟未負擔家庭及子女生
    活費用，亦未擔負起債務之清償，且經常無故離家出走，不知去向，更因長期意
    志消沉，致罹患精神疾病等情，業據原告提出戶籍謄本正本二件、童綜合醫院診
    斷證明書正本乙紙、受理查尋人口案件登記表二紙、兩造應為債務清償之支付命
    令及財產遭法院執行或扣押之證明文件等影本十三件為證。且經本院依職權函童
    綜合醫院查尋被告病歷資料，亦證明被告係妄想症個案（病狀包括：社會功能退
    化、疑心太太外遇），此有該院九十三年四月十九日（９３）童醫字第０四００
    號函之說明及所附之病歷等資料附卷足佐。被告經合法通知未到庭爭執。另參酌
    證人劉紀綱到庭結證略稱：九十二年五月三十日原告曾至警局申報被告為失蹤人
    口，且經臺中縣警察局豐原分局協尋後曾找到被告等語；及證人申石光到庭亦具
    結證述略以：伊和劉紀崗當時均於沙鹿分駐所服務，先後受理原告申報被告為失
    蹤人口之案件，且係因被告前雖經臺中縣警察局豐原分局尋獲，仍未返家，原告
    方為第二次報案等語（均詳本院九十三年六月十日言詞辯論筆錄），揆諸證人劉
    紀綱、申石光均係依法執行職務之公務員，上開證言亦係基於所執行之職務內容
    而為陳述，自無偏頗之虞，應值採信。復參酌證人即兩造之子女康吟慈到庭證述
    ：「（被告何時生意失敗，之後離家出走？）九十一年一月初，父母親帶我離家
    ．．．我們搬到豐原。到豐原之後，家裡都沒有收入，爸爸都在家裡，爸爸變成
    白天睡覺，晚上看電視，都沒有去工作。家裡的經濟都是母親在負擔。九十二年
    五月間，爸爸離家。爸爸離家前，父母親常常吵架，他們吵架的內容是媽媽要求
    爸爸要面對現實，而爸爸做不到」、「（九十二年五月至今，是否曾經看過被告
    ？）有，被告有回家，九十二年五月離家後，九十三年一月初又回家，目前住在
    家裡。回家之後都沒有出去工作」、「（被告是否有精神上疾病？）有，被告有
    妄想症。我覺得被告變得比較沉默寡言，疑心病很重，日常作息跟之前不大一樣
    。」（詳見本院九十三年六月十日言詞辯論筆錄）等語。證人康吟慈係兩造之女
    兒，為滿二十歲之成年人，其自幼與兩造共同生活，對於家庭生活狀況及兩造婚
    姻狀況之描述，自屬可信，足認原告之主張為真實。
四、按民法第一千零五十二條第二項所稱「有前項以外之重大事由，難以維持婚姻者
    」，乃抽象的、概括的離婚事由，係民法親屬編於七十四年修正時，為因應實際
    需要，參酌各國立法例，導入破綻主義思想所增設。但其事由應由夫妻之一方負
    責者，僅他方得請求離婚，是其所採者為消極破綻主義精神，而非積極破綻主義
    。關於是否為難以維持婚姻之重大事由，其判斷標準為婚姻是否已生破綻而無回
    復之希望。而婚姻是否已生破綻而無回復之希望，則應依客觀的標準，即難以維
    持婚姻之事實，是否已達於倘處於同一境況，任何人均將喪失維持婚姻意欲之程
    度而定。至於同條但書所規定「難以維持婚姻之重大事由應由夫妻之一方負責者
    ，僅他方得請求離婚」，乃因如肯定有責配偶之離婚請求，無異承認恣意離婚，
    破壞婚姻秩序，且有背於道義，尤其違反自己清白（clean hands）之法理，有
    欠公允，同時亦與國民之法感情及倫理觀念不合，因而採消極破綻主義。然若夫
    妻雙方均為有責時，則應衡量比較雙方之有責程度，而許責任較輕之一方向應負
    主要責任之他方請求離婚，以符合公平（最高法院九十一年臺上字第二０二三號
    判決意旨參照）。本院審酌上情認為：婚姻係以夫妻共同生活為目的，夫妻雙方
    應以誠摯互信為基礎，相互扶持，共同建立和諧美滿之家庭，倘有一造拒絕共同
    生活，或惡意遺棄家庭、子女，致雙方理念上之產生重大差異，生活步調不一致
    ，甚至形同分居，彷如個自獨立生活之個體，已無法共同協力維持家庭之圓滿，
    彼此誠摰互信之感情基礎，已經不復存在，依一般人之生活經驗，顯然難期修復
    ，雙方共同生活的婚姻目的已經不能達成。而又依其事由之發生及被告長期不圖
    振作，無心於家庭，亦無能力支付家庭生活費用以觀，被告所承擔之過失應屬較
    多之一方，是原告背負沈重經濟壓力，長期忍受精神痛苦，任何人處於同一情況
    下，均不願繼續維持婚姻生活。是以，兩造之婚姻於客觀上明顯已生破綻，且無
    回復之希望，其情形已構成難以維持婚姻之重大事由，且此項重大事由，尚非可
    歸責原告。從而，原告依民法第一千零五十二條第二項之規定，訴請判決兩造離
    婚，洵屬有據，應予准許。
五、至原告本於民法第一千零五十二條第一項第五、八款、第二項數款項離婚事由（
    訴訟標的），請求判決離婚，按原告起訴以單一之聲明，主張數項訴訟標的之法
    律關係，並請求法院「選擇其中之一」為原告「勝訴判決」，而未定有先後之順
    序，此請求法院就原告之訴有理由時，就各該訴訟標的『擇一』為其勝訴判決者
    ，此為訴之選擇合併（參姚瑞光教授著民事訴訟法論第三二０頁）。是原告其訴
    訟標的雖有數項，而僅有單一之聲明，其既以數項訴訟標的法律關係為選擇合併
    性之主張，本院為原告勝訴之判決時，既認其中一項訴訟標的為有理由者，即應
    為原告勝訴之判決。是本件原告上開請求，既經本院審認有理由而准予離婚，則
    原告另依據民法第一千零五十二條第一項第五、八款之規定訴請離婚，既為選擇
    合併，本院自無庸再予審認，併此敘明。
六、訴訟費用負擔之依據：民事訴訟法第七十八條。
中　　　華　　　民　　　國　　九十三　　年　　　八　　　月　　 十二　　 日
                                      臺灣臺中地方法院家事法庭
~B法　　　官　林三元
正本係照原本作成。
如對本判決上訴，須於判決送達後二十日之不變期間內，向本院提出上訴狀。
中　　　華　　　民　　　國　　九十三　　年　　　八　　　月　　　十三 　　日
~B書  記  官
